【裁判字號】    90,訴,1151
【裁判日期】    901011
【裁判案由】    重利
【裁判全文】
臺灣板橋地方法院刑事判決                          九十年度訴字第一一五一號
    公  訴  人  臺灣板橋地方法院檢察署檢察官
    被      告  甲○○
                丁○○
                乙○○
                丙○○
    右  一  人
    選任辯護人  林聖鈞律師
                簡旭成律師
右列被告因重利案件，經檢察官提起公訴（八十九年度偵字第一一八六六號、第二一
七八五號），本院判決如左：
    主  文
甲○○、丙○○、丁○○、乙○○共同乘他人急迫，貸以金錢，而取得與原本顯不相
當之重利為常業，甲○○處有期徒刑陸月；丙○○，累犯，處有期徒刑陸月；丁○○
、乙○○各處有期徒刑肆月；如易科罰金，均以參佰元折算壹日。扣案如附表一所示
之物均沒收。
    事  實
一、甲○○、丁○○、乙○○前均因向綽號「榮哥」之陳姓不詳成年男子高利借貸無
    力償還，經該陳姓不詳男子授意可代為從事收、放款業務以抵銷所欠債務，甲○○竟與該陳姓不詳成年男子基於共同犯意之聯絡，並出於恃以重利貸款為營生常
    業之犯意，自民國八十九年二月（檢察官誤載為一月）起擔任負責外出收取利息
    之工作，迄於八十九年六月二十日下午一時三十分許，甲○○至臺北縣三重市○○○路○段三○八號七樓向附表二所示之被害人周蓉妃收取利息時，為警當場查
    獲，並扣得該陳姓不詳男子所有如附表一編號一至四之供高利貸款所用或預備或
    所得之物。詎甲○○經檢察官具保後，竟基於前開恃為常業之犯意，復與丁○○
    、乙○○、丙○○（前曾於八十六年間因重利案件為本院判處有期徒刑五月，如
    易科罰金以三百元折算一日確定，而於八十六年五月十九日以易科罰金執行完畢
    ）及該陳姓不詳男子基於相互間共同恃以為營生常業之犯意聯絡，丙○○自八十
    九年七月初起、丁○○自八十九年九月中旬起，乙○○則自八十九年十月中旬起
    即由該陳姓男子提供資金、刊登電話轉接至行動電話之廣告招攬顧客，並指示甲○○於八十九年九月中旬起承租坐落臺北縣中和市○○路○段二五五號六樓之十
    據為營業處所，並由甲○○、丙○○負責前往接洽貸放款項、登帳、排表收帳之
    業務，丁○○、乙○○則依甲○○之指示負責按期前往收取利息之工作，而共同
    向因經濟困難陷於急迫，經由報紙廣告而以電話洽詢之被害人貸放數萬元不等之
    小額資金，並約定以十天為一期，月利率高達百分之六十，而取得與原本顯不相
    當之重利（詳細貸放被害人、時間、地點詳如附表二所示），並均恃以為常業。
    迄於八十九年十一月二十日下午四時三十分許，為警循線在上址當場查獲。並扣
    得該陳姓不詳男子所有如附表一編號五至十五所示供其重利貸款所用或預備或所
    得之物。
二、案經臺北市政府警察局報請臺灣板橋地方法院檢察署檢察官偵查起訴。
    理  由
一、訊據被告甲○○、丁○○、乙○○對於右揭時地共同收取重利貸放款項為常業之
    事實已供承不諱，另訊據被告丙○○則矢口否認有何上開犯行，辯稱：伊與甲○○係朋友，僅係幫甲○○抄寫帳冊二次而已云云，惟查被告丙○○確係前往接洽
    貸放款項或放貸後前往收取利息之人，已據如附表一編號二、三、十、十九之被
    害人盧錦榮、楊賜安、陳金龍、劉慧娟於警訊指訴歷歷，其中被害人楊賜安復指
    稱被告丙○○確係八十九年七月初與其相約前往臺北市中正紀念堂前接洽貸款之
    人，而被告復自承其先後於八十九年十月中旬及為警查獲之日，在上址抄錄由甲○○所登載之帳冊內容而轉載於自己之記事本等情，苟被告丙○○未參與共同高
    利貸款行為，又何須抄載上開帳冊內容，所辯伊並未參與云云，自不足採，而上
    開被害人均係因經濟困難而一時陷於急迫始不得不向被告高利借貸之事實，復據
    各該被害人於警訊時所指訴在案，而被告以報紙刊登廣告大量招攬客戶高利貸款
    ，並分工專責放款及收款事宜，顯有企業化經營而據以為營生事業之常業犯之事
    實亦明，自不因被告或有其他兼營工作而有異。此外復有扣案如附表二所示之物
    品在卷可憑，事證明確，均應依法論科。
二、核被告乘他人急迫，貸以金錢，而取得與原本顯不相當之重利為常業，所為均犯
    刑法第三百四十五條之罪。被告甲○○、丙○○、丁○○、乙○○及陳姓不詳之
    成年男子間有犯意之聯絡及行為之分擔，均為共同正犯。而被告丙○○前有如事
    實欄所示之前科，有臺灣高等法院檢察署刑案紀錄簡覆表在卷可憑，其於五年內
    再犯有期徒刑以上之本罪，為累犯，應依法加重其刑。爰審酌被告犯罪之動機、
    目的、手段、被告甲○○所涉情節較重、犯罪所生危害，惟尚未涉及暴力討債，
    犯罪後態度等一切情狀，分別處如主文所示之刑，以資懲儆。又被告行為後，刑
    法第四十一條已於九十年一月十日修正公布施行，並於同年月十二日生效，其得
    易科罰金之罪已變更放寬為犯最重本刑為五年以下有期徒刑以下之刑之罪，比較
    新舊法，以新法較有利於被告，依刑法第二條第一項前段之規定，應適用裁判時
    之法律，爰依裁判時之修正後刑法第四十一條第一項前段規定諭知其易科罰金之
    折算標準。扣案如附表一所示之物係共犯陳姓不詳男子所有供犯罪所用或預備或
    因犯罪所得之物，皆應依法宣告沒收。至其餘扣案之行動電話ＳＩＭ卡或身分證
    、提款卡等物並非被告所有之物，另電話費帳單、儲金簿等物則無沒收必要，均
    不予宣告沒收。
據上論斷，應依刑事訴訟法第二百九十九條第一項前段，刑法第二十八條、第三百四
十五條、第四十七條、第二條第一項前段、第四十一條第一項前段、第三十八條第一
項第二款、第三款，罰金罰鍰提高標準條例第一條前段、第二條，判決如主文。
本案經檢察官李吉祥到庭執行職務。
中      華      民      國      九十      年      十      月    十一    日
                              臺灣板橋地方法院刑事第六庭
                                      法  官  朱 耀 平
右正本證明與原本無異
如不服本判決應於送達後十日內向本院提出上訴狀
                                      書記官  黃 炎 煌
中      華      民      國      九十      年      十      月    十五    日
附表一：
編號  名      稱                        數量    備            註
一    本票（金額新臺幣四萬元）          一張    因犯罪所得之物
二    空白本票                          三張    供犯罪預備之物
三    票號收據                五張    同右
四    帳冊                              一本    供犯罪所用之物
五    本票                            十七張    因犯罪所得之物
六    現金新臺幣                  三萬二千元    同右
七    手機                            十七支    供犯罪所用之物
八    帳單                            十四張    同右
九    票號收據                      二十五張    供犯罪預備之物
十    收款章                            一個    供犯罪所用之物
十一  借款書                            四張    同右
十二  聯絡簿                        二十四張    同右
十三  電話號碼單                        一張    同右
十四  市內電話申請轉接登記簿            一本    同右
十五  借款人資料（帳本）              十五本    同右
（以下空白）
附錄本案論罪科刑法條全文：
刑法第三百四十四條：乘他人急迫、輕率或無經驗，貸以金錢或其他物品，而取得與
                    原本顯不相當之重利者，處一年以下有期徒刑、拘役或科或併
                    科一千元以下罰金。
刑法第三百四十五條：以犯前條之罪為常業者，處五年以下有期徒刑、得併科三千元
                    以下罰金。


司法院資訊處製作；財團法人民間司法改革基金會備份。
